【裁判字號】    98,交抗,716
【裁判日期】    981008
【裁判案由】    聲明異議
【裁判全文】
臺灣高等法院高雄分院刑事裁定         98年度交抗字第716號
                                     98年度交抗字第717號
                                     98年度交抗字第718號
    抗  告  人
    即受處分人  甲○○
    異  議  人  乙○○
上列抗告人因違反道路交通管理處罰條例聲明異議案件，不服臺
灣高雄地方法院中華民國98年8 月31日裁定（98年度交聲字第21
81號至第2183號），提起抗告，本院裁定如下：
    主  文
抗告駁回。
    理  由
一、原裁定意旨略以：受處分人甲○○於民國98年1 月21日中午
    12時17分許，駕駛車牌號碼YV-6488 號自用小客車（下稱系
    爭車輛），行經無右轉箭頭綠燈之高雄市○○○○○路西側
    便道，紅燈違規右轉三多路，依道路交通管理處罰條例第53
    條第2 項、違反道路交通管理事件統一裁罰基準及處理細則
    第41條、第43條、第44條及違反道路交通管理事件統一裁罰
    基準表規定，裁處受處分人罰鍰新台幣（下同）1,800 元；
    (2)受處分人甲○○於98年1 月26日上午7 時21分許，駕駛系
    爭車輛行經有燈光號誌管制之高雄縣鳳山市○○○路與光遠
    路口，有紅燈右轉之違規行為，依上開規定另裁處受處分人
    罰鍰1,200 元；(3)受處分人甲○○於98年5 月7 日上午9 時
    26分許，駕駛系爭車輛行經無右轉箭頭綠燈之高雄市○○○
    ○○路口，紅燈違規右轉，並依違反道路交通管理處罰條例
    第53條第2 項規定舉發「駕車行經無右轉箭頭綠燈路口紅燈
    右轉」之違規，然本件舉發並未予以裁決。然本件上開編號
    (3)之舉發，並未經公路主管機關或警察機關或其聯合裁決機
    關裁決處罰，此有原處分機關函附卷可稽，上開編號(1)、(2)
    之交通裁罰事件，受處分人為甲○○，非異議人，此有裁決
    書2 份附卷可稽，而本件異議係由非受處分人之異議人乙○
    ○提起，與受處分人甲○○無涉，此業經異議人自承在卷，
    且有異議狀附卷可參，本件異議既屬未經裁決處罰，及非受
    處分人聲明異議，所請自不合法律程式，且無法補正，均應
    予以駁回。
二、按「受處分人，不服第8 條主管機關所為之處罰，得於接到
    裁決書之翌日起20日內，向管轄地方法院聲明異議」、「法
    院受理前項異議，以裁定為之」、「不服前項裁定，受處分
    人或原處分機關得為抗告」，道路交通管理處罰條例第87條
    第1 項、第2 項、第3 項前段各定有明文。另道路交通案件
    處理辦法所稱之交通案件，指違反道路交通管理處罰條例，
    經公路主管機關或警察機關或其聯合設置之裁決機關處罰後
    ，聲明異議之案件，道路交通案件處理辦法第2 條第1 款亦
    有明文，是依道路交通管理處罰條例第87條規定，向管轄法
    院聲明異議者，自以經公路主管機關或警察機關或其聯合裁
    決機關業已為裁決處罰之案件為限，且需受處分人始得聲明
    異議。又法院受理有關交通事件，準用刑事訴訟法之規定，
    同條例第89條前段亦有明文。另道路交通案件處理辦法第26
    條前段規定：「抗告程序準用刑事訴訟法有關規定」。而刑
    事訴訟法第403 條第1 項規定：「當事人對於法院之裁定有
    不服者，除有特別規定外，得抗告於直接上級法院」。再參
    酌最高法院28年上字第3576號判例意旨：「本案雖依法不能
    提起自訴，惟某甲既為本案提起自訴之人，第一審判決亦將
    某甲列為自訴人，則某甲在刑事訴訟程序上不能不認為當事
    人，原判決不因此認其上訴為不合法，尚不能指為違誤」等
    情，足認交通裁罰及聲明異議案件，對交通主管機關所為之
    裁決，其聲明異議權僅限於受裁決人即受處分人，其他人自
    無聲明異議之權，惟無聲明異議權人（即非受處分人）若以
    自己名義聲明異議繫屬於法院，就該具體繫屬於法院之交通
    案件而言，其即為當事人（參照上開判例意旨自明），縱法
    院以其無聲明異議權而駁回其聲明異議，因受裁定之訴訟當
    事人僅係該無聲明異議權而聲明異議之人，應僅該人有抗告
    權，其他縱係原交通裁罰之受處分人，因非受裁定之當事人
    ，亦無抗告權。至於道路交通管理處罰條例第87條第3 項前
    段規定之「不服前項裁定，受處分人得為抗告」所稱之「受
    處分人」，應指依同條第1 項、第2 項規定提出聲明異議而
    受裁定之受處分人而言，而非謂未受法院裁定之受處分人亦
    有抗告權，此參該第3 項規定係承接同條第1 項、第2 項規
    定自明。則依道路交通管理處罰條例第89條授權制定之道路
    交通案件處理辦法第25條規定：「受處分人或原處分機關對
    於地方法院或其分院交通法庭所為之裁定有不服者，得為抗
    告」，其中之「受處分人」，亦應為相同之解釋。
三、又按交通法庭認聲明異議不合法律上之程式或其異議權已經
    喪失者，應以裁定駁回之，但其不合法律上之程式可補正者
    ，應先定期命為補正，逾期不補正者，即予駁回，道路交通
    案件處理辦法第18條定有規定。同辦法第19條規定：「交通
    法庭認為聲明異議無理由者，應以裁定駁回之」。又原審法
    院認為抗告不合法律上之程式或法律上不應准許，或其抗告
    權已經喪失者，應以裁定駁回之，但其不合法律上之程式可
    補正者，應定期間先命補正，刑事訴訟法第408 條第1 項亦
    有明文。刑事訴訟法第411 條規定：「抗告法院認為抗告有
    第408 條第1 項前段之情形者，應以裁定駁回之，但其情形
    可以補正而未經原審法院命其補正者，審判長應定期間先命
    補正」。而聲明異議不合法律上之程式，係指其聲明異議之
    程序不合法定程式而言，例如未依道路交通案件處理辦法第
    13條規定，敘述異議之理由等，至於無異議權人聲明異議，
    固不合道路交通案件處理辦法第18條所定「其異議權已經喪
    失」，係指原有異議權而因捨棄或逾期而喪失之情形，但無
    異議權人之聲明異議既係屬於就具體交通異議案件無實施聲
    明異議之權能，即相當於民事及行政訴訟中所稱之當事人不
    適格之情形，對照民事及行政訴訟皆認為當事人不適格係屬
    訴無理由之法理（最高法院90年度台上字第1322號民事判決
    及最高行政法院90年6 月份庭長法官聯席會議意旨參照），
    應認無異議權人之聲明異議，應屬上開辦法第19條規定之聲
    明異議無理由，而不屬同辦法第18條但書所定之「不合法律
    上之程式可補正」情形，自不生應裁定命補正之問題。至於
    無抗告權人之抗告，係屬刑事訴訟法第408 條規定之「法律
    上不應准許」之情形，亦非屬抗告不合法律上之程式（此指
    抗告狀未敘述抗告理由等），亦不生應裁定命補正之問題。
四、經查：
  (一)本件抗告狀之抗告人欄係列「抗告人甲○○」、「異議人乙
    ○○」，其後並載：「抗告人委任異議人出庭」，而抗告狀
    末之具狀人簽章欄亦載：「告狀人：甲○○」、「異議人：
    乙○○」及蓋用其等印文，又抗告狀內容復謂：「(一)抗告人
    委任異議人出庭(二)再98年7 月24日異議人，提出事實及理由
    是肯定(三)異議人因有事9 月13日出國9 月18日回國」，則本
    件抗告係由甲○○以抗告人身分提起抗告，乙○○僅係以抗
    告代理人身分具名，乙○○並非本件抗告之抗告人甚明，原
    審送交之抗告函文所載本件係「異議人乙○○不服裁定‧‧
    ，提起抗告」等語，尚有誤會，合先敘明。
  (二)上開(1)(2)交通違規案件受裁決處分人均為「甲○○」，有交
    通部公路總局高雄區監理所98年7 月14日所為之高監自裁字
    第裁80-BB0000000號、高監自裁字第裁80-NJ0000000號違反
    道路交通管理事件裁決書附卷可稽，惟於原審提出聲明異議
    者並非「甲○○」，係由「乙○○」以自己個人名義於原審
    提起聲明異議，且原審於98年8 月24日訊問時，亦經乙○○
    自承不諱（見原審98年度交聲字第2181號卷第38頁），然「
    乙○○」並非本件裁決處分之受處分人，自無聲明異議之權
    ，原審此部分認定並無違誤。
  (三)上開編號(3)之舉發，並未經公路主管機關或警察機關或其聯
    合裁決機關裁決處罰，此有原處分機關函附卷可稽（詳原審
    98年度交聲字第2181號卷第12頁），而本件異議係由非受處
    分人之異議人乙○○提起，與受處分人甲○○無涉，此業經
    異議人自承在卷（詳同上卷第38頁），且有異議狀附卷可參
    （詳同上卷第1 頁），本件異議既屬未經裁決處罰，及非受
    處分人聲明異議，所請自不合法律程式，且屬無法補正，應
    予駁回。至受處分人（甲○○）嗣後收受上開主管機關裁決
    處分後，若有不服，自得依法聲明異議，併此敘明。
五、綜上所述，「乙○○」既非本件上開(1)(2)裁決處分之受處分
    人，其對該裁決處分即無提起聲明異議之權，依前開說明，
    其於原審提起之聲明異議，應屬無理由，原審認此聲明異議
    係屬不合法律上之程式，雖有未恰；「乙○○」亦非上開(3)
    舉發違規事件之受處分人，且未經裁決處罰，然如上所述，
    就原審裁定得提起抗告者，應限於原審提出聲明異議而受裁
    定之「乙○○」，「甲○○」既非屬受原審裁定之當事人，
    自無抗告權，則「甲○○」提起本件抗告，於法律上不應准
    許，應予駁回。
據上論結，應依道路交通管理處罰條例第89條、道路交通案件處
理辦法第26條、刑事訴訟法第411 條前段，裁定如主文。
中    華    民    國    98    年    10    月    8     日
                  刑事第二庭    審判長法  官  林正雄
                                      法  官  陳啟造
                                      法  官  黃壽燕
以上正本證明與原本無異。
不得再抗告。
中    華    民    國    98    年    10    月    8     日
                                      書記官  梁雅華


司法院資訊處製作；財團法人民間司法改革基金會備份。
